ACORDAO-COMPLETO-2540865

ACÓRDÃO 1735/2022 ATA 29/2022 - PLENÁRIO

VISTOS, relatados e discutidos estes autos de representação que nesta fase cuida da apreciação de agravo, com pedido de efeito suspensivo, interposto pela Advocacia-Geral da União - AGU, em face da concessão da medida cautelar de suspensão do sigilo imposto às informações de estoque de insumos estratégicos em saúde (IES) , referendada pelo Acórdão 1356/2022-TCU-Plenário;
ACORDAM os Ministros do Tribunal de Contas da União, reunidos em Sessão de Plenário e diante das razões expostas pelo Redator, em: 
9.1. conhecer do presente agravo, por atender aos pressupostos de admissibilidade previstos no art. 289 do RITCU, dando-lhe efeito suspensivo, consoante o § 4º do art. 289 da referida norma, e suspendendo a apreciação do mérito do expediente recursal até a apreciação da medida processual indicada a seguir;
9.2. determinar a oitiva do Ministério da Saúde, com fulcro no art. 250, inciso V, do RITCU, a fim de que se manifeste, no prazo de 15 dias, sobre a razoabilidade e a proporcionalidade do ato que impôs sigilo às informações de estoque de insumos estratégicos em saúde - IES, e encaminhe os seguintes elementos:
a) informações detalhadas acerca das alegadas economias de recursos públicos obtidas em processos de aquisição de IES, de sorte que elas tenham aptidão para demonstrar a relação de causa e efeito entre a economia obtida e o sigilo imposto às informações de estoque de IES; 
b) documentação que comprove a realização das negociações junto aos fornecedores e que resultaram nas mencionadas economias, incluindo as séries históricas, desde o ano de 2016, dos valores totais contratados de IES e das economias obtidas ano a ano;
9.3. alertar ao Ministério da Saúde que o não esclarecimento das questões postas no subitem anterior pode suscitar a assinatura de prazo para a anulação do ato que impôs sigilo às informações de estoque de insumos estratégicos em saúde - IES, nos termos do inciso IX do art. 71 da Constituição Federal;
9.4. ordenar a realização de diligência ao Conselho Nacional de Secretários de Saúde - Conass, a fim de que apresente, no prazo de 15 dias, informações que demonstrem a forma de acesso aos estoques de IES disponíveis no Ministério da Saúde, informando eventuais dificuldades nesse acesso e a utilidade dessas informações para o desempenho de suas atribuições no âmbito do SUS;
9.5. notificar o Ministério da Saúde e a Advocacia-Geral da União - AGU da presente decisão.

Agravo contra medida cautelar de suspensão do sigilo imposto às informações de estoque de insumos estratégicos em saúde (IES), proferida em sede de representação acerca de indícios de irregularidades ocorridas na política de estocagem e descarte de medicamentos vencidos do Ministério da Saúde.

Inicialmente, registro a qualidade dos votos proferidos pelo Ministro Vital do Rêgo e pelo Ministro-Substituto Augusto Sherman, respectivamente, nas condições de Relator e Revisor.
2.	No caso, manifesto-me de acordo com a análise do Revisor, no sentido de que não cabe ao Tribunal adentrar o mérito do ato de classificação das informações de estoque de insumos estratégicos em saúde - IES quanto ao grau de sigilo, efetivada pelo Ministério da Saúde, e promover a sua reclassificação, de forma a tornar públicas as mencionadas informações.
3.	 No limite, compreendo que esta Corte de Contas pode assinar prazo para que a entidade invalide o referido ato, em caso de ilegalidade, nos termos do inciso IX do art. 71 da Constituição Federal.
4.	Não obstante, tenho dúvidas sobre a razoabilidade e a proporcionalidade do ato praticado pelo órgão jurisdicionado, bem como sobre a persistência dos motivos alegados em sua fundamentação, na linha exposta pelo Relator.
5.	Nessas circunstâncias, reputo prudente conhecer do agravo e conferir-lhe efeito suspensivo, nos termos do art. 289, § 4º, do RITCU, adiando a análise do mérito do expediente recursal até a apreciação do mérito do processo.
6.	Ademais, determino a oitiva do Ministério da Saúde, com fulcro no art. 250, inciso V, a fim de permitir, no mérito, o controle objetivo do ato administrativo de classificação das informações.
7.	Diante do exposto, VOTO por que seja adotada a deliberação que ora submeto a este Colegiado.
TCU, Sala das Sessões, em 27 de julho de 2022.
BENJAMIN ZYMLER
Ministro Redator

Ministério da Saúde.

3. Interessados/Responsáveis/Recorrentes:
3.1. Interessados: Secretaria-executiva do Ministério da Saúde (00.394.544/0173-12); Voetur Cargas e Encomendas Ltda. (24.893.687/0001-08).
3.2. Recorrente: Advocacia-geral da União (26.994.558/0001-23).

BENJAMIN ZYMLER

Ministro-Substituto Augusto Sherman Cavalcanti, em substituição ao Ministro Jorge Oliveira.

13.1. Ministros presentes: Bruno Dantas (na Presidência, voto de desempate), Walton Alencar Rodrigues, Benjamin Zymler (Redator), Augusto Nardes, Vital do Rêgo (Relator) e Jorge Oliveira.
13.2. Ministros com voto vencido: Vital do Rêgo (Relator).
13.3. Ministros com voto vencido em parte: Walton Alencar Rodrigues.
13.4. Ministro que não participou da votação: Jorge Oliveira.
13.5. Ministro-Substituto convocado com voto vencido em parte: Augusto Sherman Cavalcanti (Revisor).
13.6. Ministros-Substitutos presentes: Marcos Bemquerer Costa, André Luís de Carvalho e Weder de Oliveira.

VITAL DO RÊGO

Ministro Vital do Rêgo.

Tratam os autos de representação de autoria do Senador Alessandro Vieira, da Deputada Federal Tábata Claudia Amaral e do Deputado Federal Felipe Rigoni Lopes (peça 1) , com pedido de medida cautelar, acerca de indícios de irregularidades ocorridas na política de estocagem e descarte de medicamentos vencidos do Ministério da Saúde (MS) , com prejuízo estimado em R$ 243 milhões, bem como de imposição indevida de sigilo pelo MS sobre as informações relacionadas ao tema.
Mediante Despacho de peça 18, conheci da presente representação e determinei, em sede de cautelar, que o Ministério da Saúde: i) mantivesse os registros e enviasse mensalmente ao TCU, enquanto perdurar a presente determinação cautelar, os dados de todos os insumos estratégicos em saúde incinerados; e ii) suspendesse o sigilo imposto às informações de estoque de insumos estratégicos em saúde - IES.
As cautelares em destaque foram referendadas pelo Plenário do TCU por meio do Acórdão 1356/2022-TCU-Plenário (peça 20) .
Irresignado com a decisão, o Ministério da Saúde, representado pela Conjur/MS, por meio da Advocacia-Geral da União, interpôs Agravo (peças 34 a 40) , com pedido de efeito suspensivo, em face da concessão da medida cautelar de suspensão do sigilo imposto às informações de estoque de insumos estratégicos em saúde (IES) , referendada pelo Acórdão 1356/2022-TCU-Plenário.
As razões do agravo (peça 34) , podem ser assim sintetizadas:
a decisão do TCU que determinou a suspensão do sigilo das informações relativas ao IES é nula por vício de incompetência do Tribunal, na medida em que a Lei 12.527/2011 - Lei de Acesso à Informação (LAI) , ao estabelecer um microssistema de tutela das informações sigilosas, não previu a participação do TCU no controle do acesso à informação sigilosa;
os arts. 27 da LAI, c/c os arts. 19 do Decreto 7.845/2012 e 31, 32, 35 ao 38 do Decreto 7.724/2012 fixam as regras para classificação, reclassificação e desclassificação das informações sigilosas, assim como os procedimentos previstos para tanto;
in casu, a classificação da informação dos estoques de IES como reservada foi realizada pelo Diretor do Departamento de Logística em Saúde - DLOG/MS, com base no art. 27, inciso III, da LAI, competindo a essa mesma autoridade sua eventual desclassificação, com possibilidade de recurso às instâncias administrativas superiores, como o Ministro de Estado da Saúde e à Comissão Mista de Reavaliação de Informações - CMRI, instância administrativa máxima formada por integrantes de nove diferentes órgãos;
o procedimento adequado, portanto, seria ou o TCU ter submetido as razões apresentadas pelos parlamentares requerentes ao Ministério da Saúde, a fim de que fosse avaliada a possibilidade de desclassificação da informação, ou os próprios parlamentares terem direcionados seus motivos diretamente ao referido Ministério;
eventuais negativas de acesso à informação no âmbito do Poder Executivo Federal, pode ser objeto de recurso para autoridade hierarquicamente superior ou, ainda, à Controladoria-Geral da União - CGU ou à CMRI, nos termos dos arts. 15 a 17 da LAI;
assim, conforme se observa do microssistema de tutela de informações sigilosas estabelecidas pela LAI, acima sumarizado, faleceria competência ao TCU para determinar a revisão de decisões administrativas que impõem determinado grau de sigilo à determinada informação, diferentemente do Poder Judiciário que, nos termos do art. 5º, inciso XXXV, da CF/1988, possui competência para exercitar o controle judicial dos atos praticados pelas autoridades administrativas no mencionado microssistema;
nem mesmo as competências atribuídas ao TCU pela CF/1988 e detalhadas em sua Lei Orgânica - LOTCU, Lei 8.443/1992, permitem inferir a possibilidade de o TCU exercer o controle sobre atos administrativos que tenham imposto grau de sigilo à determinada informação;
com relação à natureza da informação relativa aos estoques de IES, o grau de sigilo foi a ela atribuído com base no art. 23, incisos III, IV e VII, da LAI, que, nos termos da NOTA TÈCNICA 1/2018-DLOG/SE/MS, se deu em razão de o elevado valor dos IES em estoque poder incrementar o risco de roubo desses insumos, com prejuízo ao erário, além da redução do poder de negociação com fornecedores devido ao grande número de empresas que detêm a exclusividade na comercialização de alguns desses insumos;
o mesmo grau de sigilo foi atribuído aos dados relativos à movimentação do estoque de IES, com justificativa adicional consignada na NOTA TÈCNICA 12/2022-DLOG/SE/MS, no sentido de que simples operações matemáticas de quantitativos distribuídos permitiriam obter o estoque armazenado;
reforça, no mérito, que as mencionadas notas técnicas da DLOG/MS apontam motivos justos a impedir o amplo acesso às informações de estoque e movimentação de IES a saber: preservar a segurança do bem público; manter o poder de negociação com fornecedores, de sorte a evitar desabastecimento na rede do SUS; possibilitar a obtenção de descontos junto a fornecedores, mesmo nas compras diretas, que ao longo dos anos de 2020 e 2021 alcançou significativo montante (peças sigilosas 36, 39 e 40) ;
não houve intenção de impor sigilo aos dados relativos aos medicamentos vencidos, mas de proteger as informações sobre os estoques em geral e suas movimentações;
a manutenção da cautelar não se justificaria em razão da presença do perigo da demora reverso, na medida em que a divulgação dos estoques de IES poderia trazer prejuízo irreparável ao erário, seja em face de impedir e/ou dificultar novas negociações junto a fornecedores, seja em razão de impor risco à segurança desses medicamentos, dado o seu elevado valor agregado.
Diante do exposto, requer, ao final, a imediata concessão de efeito suspensivo ao agravo da União, a fim de suspender os efeitos do item b.2 do Acórdão 1356/2022-TCU-Plenário para que, no mérito, seja reconhecida a nulidade da decisão recorrida por incompetência do TCU para determinar a desclassificação de informação sigilosa, bem como para que seja reformada a mencionada decisão de sorte a se manter o sigilo de grau "reservado" aos estoques e movimentações de estoque, concedendo-se publicidade para as informações a respeito de IES já destruídos. 
 É o Relatório.

Laura Guedes de Souza (OAB/DF 48.769).

Não atuou.

REPRESENTAÇÃO. INDÍCIOS DE IRREGULARIDADES NA IMPOSIÇÃO DE SIGILO PELO MINISTÉRIO DA SAÚDE ÀS INFORMAÇÕES DE ESTOQUE DE INSUMOS ESTRATÉGICOS EM SAÚDE. CONCESSÃO DE MEDIDA CAUTELAR. AGRAVO. CONHECIMENTO. COMPETÊNCIA DO TCU PARA FISCALIZAR A APLICAÇÃO DA LEI 12.527/2011. CONCESSÃO DE EFEITO SUSPENSIVO AO RECURSO. NECESSIDADE DE OBTENÇÃO DE INFORMAÇÕES ADICIONAIS. SUSPENSÃO DA APRECIAÇÃO DO MÉRITO AGRAVO. OITIVA. DILIGÊNCIAS. NOTIFICAÇÃO DA DECISÃO.

REPRESENTAÇÃO (REPR)

Secretaria de Controle Externo da Saúde (SecexSaúde).

Tratam os autos de representação de autoria do Senador Alessandro Vieira, da Deputada Federal Tábata Claudia Amaral e do Deputado Federal Felipe Rigoni Lopes (peça 1) , com pedido de medida cautelar, acerca de indícios de irregularidades ocorridas na política de estocagem e descarte de medicamentos vencidos do Ministério da Saúde (MS) , com prejuízo estimado em R$ 243 milhões, bem como de imposição indevida de sigilo pelo MS sobre as informações relacionadas ao tema.
Mediante Despacho de peça 18, conheci da presente representação e determinei, em sede de cautelar, que o Ministério da Saúde: i) mantivesse os registros e enviasse mensalmente ao TCU, enquanto perdurar a presente determinação cautelar, os dados de todos os insumos estratégicos em saúde incinerados; e ii) suspendesse o sigilo imposto às informações de estoque de insumos estratégicos em saúde - IES.
As cautelares em destaque foram referendadas pelo Plenário do TCU por meio do Acórdão 1356/2022-TCU-Plenário (peça 20) .
Irresignado com a decisão, o Ministério da Saúde, representado pela Conjur/MS, por meio da Advocacia-Geral da União, interpôs Agravo (peças 34 a 40) , com pedido de efeito suspensivo, em face da concessão da medida cautelar de suspensão do sigilo imposto às informações de estoque de insumos estratégicos em saúde (IES) , referendada pelo Acórdão 1356/2022-TCU-Plenário.
As razões do agravo (peça 34) , devidamente sintetizadas no relatório precedente, podem ter seus argumentos divididos em dois grandes grupos, segundo o seu caráter prevalente, a saber:
preliminares de mérito, em que se alega, no essencial, que: 
a) a decisão do TCU que determinou a suspensão do sigilo das informações relativas ao IES é nula por vício de incompetência do Tribunal, na medida em que a Lei 12.527/2011 - Lei de Acesso à Informação (LAI) , ao estabelecer um microssistema de tutela das informações sigilosas, não previu a atuação do TCU no controle do acesso à informação sigilosa, pois os arts. 27 da LAI, c/c os arts. 19 do Decreto 7.845/2012 e 31, 32, 35 ao 38 do Decreto 7.724/2012 fixam as regras para classificação, reclassificação e desclassificação das informações sigilosas, assim como os procedimentos previstos para tanto, sem fazer qualquer menção à participação do TCU;
nem mesmo as competências atribuídas ao TCU pela CF/1988 e detalhadas em sua Lei Orgânica - LOTCU, Lei 8.443/1992, permitem inferir a possibilidade de o TCU exercer o controle sobre atos administrativos que tenham imposto grau de sigilo à determinada informação;
questões de mérito propriamente ditas, em que se aduz, em suma, que:
com relação à natureza da informação relativa aos estoques de IES, o grau de sigilo foi a ela atribuído com base no art. 23, incisos III, IV e VII, da LAI, que, nos termos da NOTA TÉCNICA 1/2018-DLOG/SE/MS (peça 35) , deu-se em razão de o elevado valor dos IES em estoque poder incrementar o risco de roubo desses insumos, além da redução do poder de negociação com fornecedores, em claro prejuízo ao erário;
existem motivos justos a impedir o amplo acesso às informações de estoque e movimentação de IES a saber: preservar a segurança do bem público; manter o poder de negociação com fornecedores, de sorte a evitar desabastecimento na rede do SUS; possibilitar a obtenção de descontos junto a fornecedores, mesmo nas compras diretas, que ao longo dos anos de 2020 e 2021 alcançou economia considerável da ordem de bilhões de reais (peças sigilosas 34, 39 e 40) ;
a manutenção da cautelar não se justificaria em razão da presença do perigo da demora reverso, na medida em que a divulgação dos estoques de IES poderia trazer prejuízo irreparável ao erário, seja em face de impedir e/ou dificultar novas negociações junto a fornecedores, seja em razão de impor risco à segurança desses medicamentos, dado o seu elevado valor agregado.
Diante do exposto, requer, ao final, a imediata concessão de efeito suspensivo ao agravo da União, a fim de suspender os efeitos da cautelar concedida pelo Despacho de peça 18, item b.2, referendado pelo Acórdão 1356/2022-TCU-Plenário, para que, em preliminar, seja reconhecida a nulidade da decisão recorrida por incompetência do TCU para determinar a desclassificação de informação sigilosa, bem como para que, no mérito, seja reformada a mencionada decisão de sorte a se manter o sigilo de grau "reservado" aos estoques e movimentações de estoque, concedendo-se publicidade para as informações a respeito de IES já destruídos. 
O presente agravo deve ser conhecido por observar os requisitos de admissão tratados no art. 289 do RITCU.
Descabe a preliminar de mérito arguida, de que faleceria competência ao TCU para exercer controle sobre atos administrativos que imponham grau de sigilo à determinada informação, notadamente, pelo fato de o microssistema de tutela das informações sigilosas, tratado na LAI, não ter previsto a atuação do TCU.
De fato, nem a LAI nem o Decreto 7.724/2012, que a regulamentou, previram, de forma expressa, a atuação do TCU como instância revisora da classificação de sigilo imposto a determinada informação, constatação que, contudo, não impede a atuação desta Corte de Contas na fiscalização da aplicação da referida Lei 12.527/2011, inclusive na verificação dos requisitos autorizativos para a imposição de sigilo, nos termos do art. 23 da citada lei.
A nova ordem constitucional inaugurada pela CF/1988 buscou fortalecer o controle social como um dos pilares da participação social no Estado Brasileiro, assim entendido como a possibilidade de participação efetiva da sociedade na definição, execução e controle das políticas públicas, como forma de garantir a busca pelo bem comum e a observância do interesse público.
O princípio da participação popular pode ser visto no texto constitucional sob as mais diferentes roupagens, passando pelo direito de obter informações de interesses particular e coletivo junto a órgãos públicos (art. 5º, inciso XXXIII) , de ter acesso a registros administrativos e a informações sobre atos de governo (art. 37, § 3º, inciso II) , e a de denunciar irregularidades e ilegalidades ao TCU (art. 74, § 2º) .
Nesse contexto, o sistema de controle dos gastos públicos revela-se pleno e efetivo quando, associado ao controle governamental formalmente constituído, exercitado pelo TCU, pelo Ministério Público e pelos órgãos de controle interno, perfaz-se o controle social, exercitado de forma complementar.
Em outras palavras e especificamente no que se refere ao controle externo, dados os grandes e novos desafios trazidos pela CF/1988, ante as limitações operacionais e financeiras impostas aos órgãos públicos, entre eles, ao TCU, o controle social surge como parceria necessária para garantir o efetivo exercício da competência constitucional atribuída a esta Corte de Contas associada à identificação e apuração de indícios de irregularidades na gestão pública (art. 71, incisos VI, IX) .
Tanto é assim que, a partir do ano de 2003, o TCU passou a tratar internamente o controle social como fator a ser incentivado e buscado, como forma de permitir o pleno exercício de suas atribuições.
E não poderia ser diferente. Dois dos principais tipos de processos que tramitam nesta Corte de Contas nascem da participação popular, seja na figura do cidadão propriamente dito, a exemplo dos processos do tipo denúncia, seja na figura de determinados agentes públicos aptos a trazer ao conhecimento do TCU a ocorrência de indícios de irregularidades, em processos do tipo representação.
Nesse sentido, para o pleno exercício da competência de fiscalização de gastos públicos, o TCU necessita contar, também, com a participação social, de sorte que a previsão constitucional encartada no art. 74, § 2º, da CF/1988, apenas ganha relevo e se torna possível se garantido o acesso público a informações de interesse coletivo (CF/1988, art. 5º, inciso XXXIII) e relativas a atos de governo (CF/1988, art. 37, § 3º, inciso II) . 
A publicidade das informações de interesse coletivo, decorrentes de atos do governo, deve ser a regra. O princípio da publicidade, inclusive, espraia-se sobre os atos da administração pública, nos termos do art. 37 da CF/1988, e foi um dos pilares na elaboração e aprovação da LAI, de sorte que o sigilo é a exceção.
Ora, a Lei 12.527/2011 - LAI veio justamente para regular, entre outros, o acesso a informações previsto no inciso XXXIII do art. 5º e no inciso II do § 3º do art. 37, ambos da CF/1988, conforme se observa de sua ementa, tratando também das hipóteses excepcionais de sigilo.
Nesse contexto, não pode o TCU se eximir de garantir o escorreita aplicação da mencionada Lei, inclusive, com a possibilidade de verificar a efetiva ocorrência das hipóteses autorizadoras da imposição de sigilo tratadas no art. 23 da LAI, sob pena de, além de tudo o que já foi declinado, furtar-se de dar cumprimento à competência constitucional disposta no art. 71, inciso IX, da CF/1988, no sentido de adotar providência devida quando verificada ilegalidade.
Superada a questão preliminar, adentro ao mérito da decisão questionada que entendeu inexistir motivo justo para a imposição do sigilo à informação de estoques de IES.
De acordo com o agravante, a imposição de sigilo para essas informações se justificaria por duas razões essenciais: mitigação do risco de roubo desses insumos, dado o seu elevado valor, de modo a trazer mais segurança ao bem público e a evitar desabastecimento na rede do SUS; manutenção do poder de negociação do Ministério da Saúde com fornecedores, em benefício do erário. Tudo nos termos do art. 23 incisos III, IV e VII, da LAI.
Ainda conforme o recorrente, o sigilo sobre as informações de estoque de IES, imposto no ano de 2018, teria gerado uma economia significativa aos cofres da União em razão da obtenção de condições contratuais mais benéficas junto aos fornecedores. Tal economia, a ser inobservada com a divulgação dessas informações, caracterizaria o perigo da demora reverso a desautorizar a cautelar concedida.
Entendo que não se sustenta a alegação de que a imposição de sigilo mitigaria o risco de roubo dos insumos de alto valor. A ação de malfeitores sobre determinado bem de valor não pode ser enfrentada pelo acobertamento do bem quando este se trata de coisa pública. Neste ponto, a publicidade surge como aliada do gestor público, na medida em que despertará o interesse da coletividade no acompanhamento da guarda e da utilização desses bens.
Vejo que medida mais eficaz nesse sentido seria o fortalecimento do sistema de segurança física desses estoques, seja com a imposição de controles mais efetivo de acesso aos locais de armazenamento, seja com o reforço do serviço de vigilância nos almoxarifados do Ministério da Saúde. 
Com relação aos descontos e às condições vantajosas obtidas junto aos fornecedores de medicamentos em benefício do erário, trata-se, de fato, de questão relevante que pode ser considerada, desde que efetivamente demonstrada a sua ocorrência.
Nesse sentido, chama a atenção o parecer à peça 39, em que a Controladoria-Geral da União - CGU aprecia recurso do Instituto Brasileiro de Planejamento e Tributação - IBPT, em face da negativa de fornecimento, pelo Ministério da Saúde, de informações acerca do estoque existente de IES. Ao cabo, a CGU opina pela negativa de provimento do recurso, mantendo o sigilo da informação, na medida em que sua disponibilização afrontaria o princípio da supremacia do interesse público.
No mencionado parecer, consta a seguinte informação do Ministério da Saúde à CGU (peça sigilosa 39, p. 5) , com a anonimização das informações sigilosas:
Citamos como exemplo da afirmação acima, a ocorrência de indícios de utilização da informação contra o Ministério nos casos de negociações comerciais com os fornecedores, principalmente nos casos de aquisição por demandas judiciais. 
Conforme registrado em ata, documento SEI nº ZZZZZZZ, por ocasião da negociação da compra do medicamento [serão omitidos nomes em respeito aos envolvidos], a licitante XXXXXXXXX, que detém a exclusividade de fornecimento do referido insumo, foi surpreendida com a proposta do fornecedor YYYYYYYYYY que apresentou preço inferior para atender à demanda do Ministério, vencendo a licitação. Oportunizou-se à XXXXXXXXX, segunda colocada, a possibilidade de apresentar melhor proposta. No entanto, aquela empresa informou que não havia condições de equivalência de preços para o referido insumo. 
Nota-se que a XXXXXXXXX, única fornecedora até então, tinha conhecimento dos níveis de estoque do medicamento, motivo pelo qual, inferimos, foi irredutível em relação à sua proposta de preços. Observa-se no caso em tela uma economia para os cofres públicos de R$ WWWWWWW. (grifos não presentes no original) 
O relato acima transcrito busca demonstrar que o conhecimento do quantitativo em estoque no MS de determinado medicamento por parte das empresas licitantes teria sido preponderante para a obtenção de significativa economia para a União.
Com as vênias de praxe, não comungo da mesma opinião. No caso descrito, o fato de, na época, ser público o estoque do medicamento que se buscava adquirir, ao contrário do que afirma o MS, não autoriza a inferência de que a segunda colocada na licitação não se dispôs a reduzir seus preços, e assim cobrir a proposta vencedora, em razão de ter conhecimento desse estoque. Não percebo qualquer relação de causa e efeito entre ambas as situações.
Na descrição trazida pelo MS, o conhecimento ou não do estoque do medicamento por parte das licitantes não teve interferência alguma no desfecho do processo e, por consequência, na economia obtida, porquanto ela decorreu exclusivamente da apresentação de proposta mais vantajosa para a administração. A economia foi calculada pela diferença de preços entre a proposta vencedora e a segunda colocada.
Nesse mesmo diapasão, poderia citar exemplo contrário, no sentido de que a publicidade da informação prospera a favor da obtenção de economia ao erário. Além das diversas denúncias e representações que chegam anualmente a este TCU, cito, nesse sentido e em específico, o TC Processo 038.216/2021-3, que trata de representação acerca de ocorrência de indícios de irregularidade relacionadas ao vencimento, sem utilização, de vacinas e medicamentos.
No processo em questão, que conta com medida cautelar concedida com vistas a se evitar a perda de mais de 28 milhões de doses de vacina contra covid-19 nos meses de julho e agosto de 2022, a atuação desta Corte de Contas foi inaugurada em razão de que foi trazida a público informação obtida por veículo de comunicação e, posteriormente, organizada sob a forma de representação por parlamentares federais.  
Mais ainda. Considerando o modelo de organização e funcionamento do Sistema Único de Saúde - SUS, que conta com a participação das três esferas de governo, entendo que o livre fluxo de informação entre eles é a base para a existência de um sistema de coordenação atuante, que garanta a efetiva participação e atuação dos entes subnacionais em benefício da sociedade.  
Diante do exposto, por ora, julgo que a cautelar questionada em sede do presente agravo, referendada pelo Plenário do TCU por meio do Acórdão 1356/2022-TCU-Plenário, deve ser mantida, com a negativa de provimento ao agravo interposto, sem prejuízo de que sejam obtidas informações adicionais que efetivamente possam demonstrar a ocorrência de economia para erário em razão da imposição de sigilo sobre as informações relativas aos estoques de IES, bem como que permitam analisar a importância da publicidade dessas mesmas informações para que os entes subnacionais desempenhem a contento suas atribuições no âmbito do SUS.
Nesse sentido, entendo adequada a realização das seguintes diligências:
ao Ministério da Saúde, para que apresente a esta Corte de Contas, no prazo de quinze dias, informações detalhadas acerca das alegadas economias de recursos públicos obtidas em processos de aquisição de IES, de sorte que elas tenham aptidão para demonstrar a relação de causa e efeito entre a economia obtida e o sigilo imposto às informações de estoque de IES, bem como da documentação que comprove a realização das negociações junto aos fornecedores e que resultaram nas mencionadas economias, incluindo as séries históricas, desde o ano de 2016, dos valores totais contratados de IES e das economias obtidas ano a ano;
ao Conselho Nacional de Secretários de Saúde - Conass, para que apresente ao TCU, no prazo de quinze dias, informações que demonstrem a forma de acesso aos estoques de IES disponíveis no Ministério da Saúde, informando eventuais dificuldades nesse acesso e a utilidade dessas informações para o desempenho de suas atribuições no âmbito do SUS. 
Com essas considerações, VOTO para que o Tribunal aprove a minuta de Acórdão que ora submeto à consideração deste Colegiado:
"9.1. conhecer do presente agravo por adimplir os requisitos de admissão tratados no art. 289 do RITCU para, no mérito, negar-lhe provimento;
9.2.  determinar, nos termos do art. 11 da Lei 8.443/1992, a realização das seguintes diligências:
9.2.1. ao Ministério da Saúde, para que apresente a esta Corte de Contas, no prazo de quinze dias, informações detalhadas acerca das alegadas economias de recursos públicos obtidas em processos de aquisição de IES, de sorte que elas tenham aptidão para demonstrar a relação de causa e efeito entre a economia obtida e o sigilo imposto às informações de estoque de IES, bem como da documentação que comprove a realização das negociações junto aos fornecedores e que resultaram nas mencionadas economias, incluindo as séries históricas, desde o ano de 2016, dos valores totais contratados de IES e das economias obtidas ano a ano;
9.2.2. ao Conselho Nacional de Secretários de Saúde - Conass, para que apresente ao TCU, no prazo de quinze dias, informações que demonstrem a forma de acesso aos estoques de IES disponíveis no Ministério da Saúde, informando eventuais dificuldades nesse acesso e a utilidade dessas informações para o desempenho de suas atribuições no âmbito do SUS;
9.3. notificar o Ministério da Saúde e a Advocacia-Geral da União - AGU da presente decisão."
TCU, Sala das Sessões, em 22 de junho de 2022.
Ministro VITAL DO RÊGO 
Relator

Com as mais respeitosas vênias, a argumentação trazida pelo eminente Relator não altera minha posição já externada, pelos motivos que passo a expor.
Quanto à mencionada aplicação do art. 71, inciso IX, da Constituição Federal, que atribui a esta Casa a competência para assinar prazo para que o órgão ou entidade adote as providências necessárias ao exato cumprimento da lei, se verificada ilegalidade, entendo que não houve ilegalidade no ato impugnado.
 Isso por que: (i) foi praticado por agente competente; (ii) seguiu-se o procedimento previsto na Lei 12.527/2011 e no Decreto 7.724/2012; (iii) os motivos para a classificação foram devidamente explicitados; e (iv) os motivos apresentados não me parecem excessivos, absurdos ou desarrazoados, que permitam ao TCU adentrar à discricionaridade e substituir o juízo feito pelo agente que praticou o ato. Note-se, tal juízo foi confirmado em todas as instâncias recursais previstas na LAI.
Ainda que houvesse ilegalidade, seja na competência do agente ou no procedimento adotado, poderia o TCU, nesse caso, com base no art. 71, inciso IX, da CF, apontar a ilegalidade e anular o ato de classificação da informação (no caso o TCI - Termo de Classificação da Informação) , mas não determinar a exclusão do sigilo, o que, na prática, consiste na reclassificação da informação. 
Na hipótese de determinação para anulação, a seu turno, o MS poderia promover novamente a classificação de informação, sem a ilegalidade apontada, por meio da emissão de novo TCI, e não necessariamente excluir o sigilo como determinado cautelarmente. 
Ainda quanto à análise dos motivos que sustentaram a classificação da informação feita pelo MS, destaco que o e. Relator promoveu oitiva do MS (peça 18, p. 4-5, item 35.c) , solicitando manifestação "quanto aos alegados riscos que fundamentaram a decisão de impor sigilo aos dados de estoque de insumos estratégicos em saúde". Tal oitiva demonstra que a medida cautelar foi adotada, determinando a exclusão do sigilo, em situação de perigo da demora reverso, uma vez que a decisão de mérito futura não poderá substituir o status quo ante do processo, sem ter apreciado consistentemente todos os motivos que sustentam a classificação de informações pelo MS.
Nesse ponto, o eminente relator esclareceu durante a sessão que os motivos foram integralmente por ele avaliados, restando equivocado o raciocínio expresso no item 7.
Quanto à aplicação do art. 74, §2º, da Magna Carta e às representações decorrentes do controle social exercido por meio deste Tribunal, considero que, caso o TCU entenda ser competente para avaliar representações decorrentes do indeferimento de pedidos de acesso a informações de cidadãos com fundamento na LAI, essa competência se dará para este caso do Ministério da Saúde e para tantos outros futuros. 
Não faria sentido algum o Tribunal fixar tal competência para avaliar a classificação da informação apenas para o caso do MS em apreço. 
Dessa forma, a partir de eventual deliberação reconhecendo a competência do TCU para rever atos de classificação de informação com base na LAI, qualquer cidadão que tiver negado pedido de acesso à informação com base nessa lei, no âmbito da Administração Pública poderia, em tese, representar a esta Casa, com base no art. 74, §2º, da CF, fulcrado no controle social. 
Nesta hipótese, caberia ao TCU o acolhimento e análise da representação, vez que já teria fixado sua competência, o que pode significar carga de trabalho adicional a esta Casa, ainda não dimensionada.

Assim, ante o exposto, com as vênias de estilo por não concordar com a argumentação trazida pelo eminente Relator, reitero o inteiro teor do voto revisor para dar provimento ao Agravo interposto pela AGU.
TCU, Sala das Sessões, em 27 de julho de 2022.
AUGUSTO SHERMAN CAVALCANTI
Revisor
	
Em apreciação, agravo interposto pela AGU, em face da concessão da medida cautelar de suspensão do sigilo imposto pelo Ministério da Saúde às informações de estoque de insumos estratégicos em saúde (IES) , referendada pelo Acórdão 1356/2022-TCU-Plenário (peça 20) .
Pautado o processo para julgamento na Sessão Plenária de 22/6/2022, o eminente Ministro-Substituto Augusto Sherman, ao demonstrar divergência quanto à análise da preliminar de mérito lavrada no voto por mim apresentado, solicitou vista dos autos, na forma regimental.
Em voto revisor, Sua Excelência entendeu inexistir viabilidade jurídica da imposição, por esta Casa, de suspensão ao sigilo de informação atribuído pelo Ministério da Saúde, notadamente no âmbito de uma medida cautelar, relativamente às informações de estoque de insumos estratégicos em saúde (IES) em âmbito federal.
O nobre Revisor, de forma sucinta, manifesta sua concordância com os argumentos trazidos pela AGU quanto à alegada incompetência desta Corte de Contas para proferir esse tipo de determinação, em razão de que a Lei 12.527/2011, Lei de Acesso à Informação - LAI, ao estabelecer um microssistema de tutela das informações sigilosas, não previu a atuação do TCU no controle do acesso a essas informações.
Na mesma linha de argumentação da AGU, defende que não caberia ao TCU atuar como instância revisora da classificação atribuída pelo Ministério da Saúde, conforme fixado nos arts. 16, 17, 29 e 35, inciso II, da LAI, cuja revisão deve observar sistemática cuidadosamente concebida pelo legislador, sem dar espaço para a atuação do controle externo nesse mister.
Cita o que restou decidido no âmbito do Acórdão 2483/2018-TCU-Plenário, de sua Relatoria, em cujo voto restou assentado que o eventual descumprimento da LAI por parte do Crea/RS não configura ato de gestão passível de fiscalização por este Tribunal, nos termos do art. 1º, § 1º, da Lei 8.443/1992.
Entende, ainda, que "nesse caso, o controle exercido pelo Tribunal deve se ater a avaliação de eventuais nulidades na prática do ato de classificação da informação e seu procedimento prescrito em lei, respeitando-se o mais possível a discricionariedade do gestor.". Prossegue, concluindo que, detectada nulidade, "poderia o Tribunal determinar ao órgão a adoção de medidas para anulação da classificação realizada, mas não poderia, por si, proceder a reclassificação da informação".
Aduz que "quanto os motivos que sustentam a classificação de sigilo, como dito, é de se respeitar a discricionaridade do gestor do Ministério da Saúde, salvo hipótese de exageros ou absurdos no seu conteúdo.".
Reforça, em concordância com a AGU, a presença do perigo da demora reverso, pois "uma vez a informação tendo sido tornada pública e acessada pelos respectivos interessados, não haveria como se retornar ao status quo anterior de sigilo.".
Argumenta que o princípio da publicidade não é absoluto pois a própria CF/1988 em seu art. 5º, inciso XXXIII, regulamentado pela LAI, "garante a publicidade das informações públicas "ressalvadas aquelas cujo sigilo seja imprescindível à segurança da sociedade e do Estado".".
Por fim, ressalta que a classificação da informação como sigilosa não compromete, a seu ver, "a fiscalização a ser exercida pelo Tribunal, uma vez que terá acesso a todas as informações que precisar, tendo apenas que lhe conferir sigilo.".
Quanto à referida preliminar de mérito, manifestei-me por sua improcedência, posicionamento que reforço nesta ocasião com os argumentos adicionais que passo a tratar.
No voto que proferi àquela ocasião, deixei assente que TCU, ao determinar que o Ministério da Saúde suspendesse o sigilo da informação do estoque de IES, nada mais fez do que exercitar o controle de legalidade a ele garantido pelo art. 71, inciso IX, da CF/1988, a seguir transcrito:
Art. 71. O controle externo, a cargo do Congresso Nacional, será exercido com o auxílio do Tribunal de Contas da União, ao qual compete:
 (...) 
IX - assinar prazo para que o órgão ou entidade adote as providências necessárias ao exato cumprimento da lei, se verificada ilegalidade;
Não restam dúvidas de que a competência do TCU exercitada para expedir a determinação ao Ministério da Saúde - MS, ora questionada em sede de agravo, decorreu da verificação da existência e observância, no caso concreto, dos critérios e motivos tratados no art. 23 da LAI e que autorizariam a excepcional imposição de sigilo pelo MS sobre as informações do estoque de IES.
Não se trata aqui de burlar o dito "microssistema de tutela das informações sigilosas" disposto na LAI, como alegado pela AGU, ou de exercer o papel de "instância revisora da classificação da informação", consoante aduzido pelo eminente Revisor, sob o fundamento de que o TCU não é nominalmente citado no mencionado diploma como ator para exercer o controle sobre o sigilo de informações, mas de assegurar o exercício de competência constitucional conferida ao Tribunal, conforme será demonstrado adiante.
Apesar de o texto da LAI não mencionar expressamente a possível atuação do TCU, restou demonstrado no voto então declinado que essa competência da Corte de Contas é reforçada pela constatação de que essa mesma lei surge para fortalecer o princípio da participação popular, seja por tratar o sigilo como exceção - e aí concordo com o argumento do Revisor de que o princípio da publicidade não é absoluto -, seja por regular o acesso público a informações de interesse coletivo (CF/1988, art. 5º, inciso XXXIII) e relativas a atos de governo (CF/1988, art. 37, § 3º, inciso II) , conforme se observa de sua ementa.
De mais a mais, a interpretação de que ao TCU compete o controle de legalidade ora exercitado é a única compatível com a regra constitucional disposta no art. 74, § 2º, da CF/1988, que assegura a participação social no controle da atuação governamental, ao permitir a apresentação de denúncias ao Tribunal, sob pena de comprometer a eficácia e a efetividade de tal disposição, caso ao TCU não seja assegurado o papel de garantir o devido acesso às informações de governo pelo cidadão, respeitadas as situações excepcionais da LAI.  
De todo exposto, a competência ora defendida e que integra o rol de atribuições desta Corte de Contas deflui-se da interpretação sistemática das normas constitucionais mencionadas, e não apenas daquelas que fixam expressamente as competências do TCU, não havendo que se falar em impossibilidade de atuação do TCU na hipótese em apreciação.
Entendimento contrário, além de afrontar as normas constitucionais declinadas, enfraqueceria o controle social, com limitação significativa na atuação do TCU na apuração de indícios de irregularidades na administração pública federal, que, conforme já enfatizado no voto original, chegam ao seu conhecimento com a participação popular em sentido amplo, mediante denúncias (art. 74, § 2º, da CF/1988) e representações.
Por óbvio que o controle de legalidade disposto no art. 71, inciso IX, da CF/1988, acima transcrito, não é de exercício ilimitado. Em situações em que a proteção ao interesse público não se revela necessária ou naquelas em que a base legislativa não trata de assunto afeto ao exercício das competências do TCU, não deve esta Corte de Contas atuar. Contudo, tais hipóteses passam ao largo do caso concreto posto ao descortino.
Reforço que a determinação de suspensão do sigilo imposto à informação de estoque de IES pelo Ministério da Saúde não adentrou à discricionariedade do gestor público daquela Pasta, como defende o nobre Revisor.
Primeiro, porque a imposição de sigilo requer a presença de, pelo menos, um dos motivos consignados em lei (art. 23 da LAI) que, por ser numerus clausus, exige a apresentação de motivação e, como consequência, atribui o caráter de ato vinculado à referida classificação, a ser exercitado nos exatos termos da Lei. Uma vez apontada a motivação (indicação dos motivos) para a prática de determinado ato administrativo, fica o gestor que a indicou a ela vinculado.
Segundo, pois a cautelar concedida se fundamentou na averiguação de efetiva ocorrência dos motivos alegados pelo gestor para a imposição do sigilo, nos termos do art. 23 da LAI. O gestor do Ministério da Saúde, entre os motivos elencados no mencionado dispositivo, foi obrigado a apontar aqueles que melhor justificassem a imposição de sigilo no caso concreto.
A propósito, tal constatação vai ao encontro do argumento do Revisor segundo o qual o "controle exercido pelo Tribunal deve se ater a avaliação de eventuais nulidades na prática do ato de classificação da informação".
Tais características, além daquelas já declinadas no voto original e asseveradas nesta oportunidade, são suficientes a permitir o exercício do controle externo sobre os atos de classificação da informação por autoridade pública.
No Acórdão 2483/2018-TCU-Plenário, mencionado pelo eminente Revisor, de fato, restou consignado que o eventual descumprimento da LAI por parte do Crea/RS não se configura ato de gestão passível de fiscalização por este Tribunal, nos termos do art. 1º, § 1º, da Lei 8.443/1992.
 Ocorre que a análise empreendida no referido decisum não levou em consideração os diversos dispositivos normativos, além do art. 1º, § 1º, da Lei 8.443/1992, já mencionados no voto original e neste voto complementar que, a exemplo dos arts. 5º, inciso XXXIII, 37, § 3º, 71, inciso IX, 74, § 2º, todos da CF/1988, interpretados de forma sistemática, permitem concluir pela possibilidade de exercício do controle externo para fins de verificação de descumprimento da LAI.
Relativamente ao exercício de tal competência em sede de cautelar, não vejo qualquer óbice, seja de ordem substantiva ou adjetiva.
Ora, uma vez demonstrada a possibilidade de fiscalização da aplicação da LAI, inclusive com a emissão de ordem para sua fiel observância, a caracterizar a competência material desta Corte de Contas (norma substantiva) , havendo a comprovação dos requisitos autorizativos da concessão cautelar (norma adjetiva) , consoante demonstrado no Despacho Cautelar de peça 18, forma-se o juízo autorizativo para a adoção da medida.
Especificamente quanto à presença do perigo da demora reverso a desautorizar a presente cautelar, conforme defendido pelo Revisor, com as vênias de estilo, divirjo desse posicionamento, notadamente pelo fato de que os benefícios advindos da divulgação dessas informações superam os riscos dela decorrentes, conforme amplamente demonstrado no voto original e também nesta oportunidade. 
Neste ponto, reitero posição defendida no Despacho concessivo da cautelar (peça 18) , segundo a qual inexiste o perigo da demora reverso, uma vez que não restaram comprovados os motivos que ensejariam a imposição de sigilo. De fato, não se vislumbra prejuízos nas negociações do Ministério da Saúde com fornecedores decorrentes da publicidade de informações dos estoques de IES nem risco de roubo de medicamentos, não havendo que se falar na impossibilidade de retorno ao status quo anterior.
Relembro que, com relação ao mérito propriamente dito, de acordo com o agravante, duas questões justificariam a imposição do sigilo ora defendido: mitigação do risco de roubo desses insumos, dado o seu elevado valor; manutenção do poder de negociação do Ministério da Saúde com fornecedores, em benefício do erário. Tudo nos termos do art. 23 incisos III, IV e VII, da LAI.
 Defendo que a mitigação do risco de roubo desses medicamentos pode ser fortalecida justamente pela publicidade das informações de seus estoques, na medida em que permite o efetivo acompanhamento por parte de todos os interessados.
Ademais, entendo que a incremento da segurança sobre tais estoques, com a adoção de medidas de controle de acesso e de reforço da vigilância, poderia constituir ação mais efetiva à mitigação do risco de roubo, quando comparada à imposição de sigilo à informação.
Relativamente ao segundo ponto trazido pelo agravante, não houve clara demonstração de que o sigilo dessas informações prosperaria a favor da obtenção de situação mais favorável na negociação do Ministério da Saúde com fornecedores desses medicamentos, conforme detalhadamente apresentado no voto original.
Acerca dessa questão, para melhor formação de juízo, proponho a realização de diligência ao referido Ministério para a obtenção de informações adicionais mais detalhadas acerca das alegadas economias.
Em complemento, e conforme já asseverado no voto original, o modelo de organização e funcionamento do SUS, que conta com a participação das três esferas de governo, pressupõe fluxo livre e confiável de informações entre a coordenação, exercida pelo Ministério da Saúde, e os entes subnacionais. 
A esse respeito, também defendi no voto original a obtenção de informações adicionais junto ao Conselho Nacional de Secretários de Saúde - Conass, com vistas a averiguar eventual dificuldade no acesso dos entes subnacionais aos dados de estoques de IES, bem como a utilidade dessas informações para o desempenho de suas atribuições no âmbito do SUS.
Observo que, no âmbito do TC Processo 038.216/2021-3, de minha relatoria, o Conass esclareceu que dos 21 Estados da Federação que responderam ao levantamento por ele realizado, 76% informaram não manter sigilo de informações relativas aos estoques de IES (peça 272 do referido processo) .
Por outro lado, nesse mesmo processo, o Conass asseverou que nem mesmo ele possui acesso aos estoques estratégicos do Ministério da Saúde e que somente toma conhecimento de eventuais desabastecimentos ou soluções de continuidade pela atuação da Câmara Técnica de Assistência Farmacêutica.
Em derradeiro, o Conass, como forma de demonstrar a importância em poder acessar tais informações de estoques de IES, afirmou que "a transparência nos dados e o acesso aos sistemas de informação do SUS (bases de dados nacionais) são ferramentas essenciais para o incremento do planejamento no âmbito dos diferentes territórios".
Trouxe esse breve relato acerca da dificuldade de acesso a essas informações pelo Conass apenas para ilustrar que, na condição de Relator dos processos da área de Saúde neste biênio, tenho percebido falhas no controle de estoques do ministério, conforme vem sendo reportado pela área técnica.
Cito a título de exemplo, mais recentemente, a cautelar por mim concedida e referendada por este Egrégio Plenário para que o Ministério da Saúde adotasse ações com vistas a evitar a perda de mais de 28 milhões de doses da vacina contra covid-19, avaliadas em mais de R$ 1,23 bilhão. Na hipótese, a atuação do TCU foi iniciada a partir do controle social exercido pela imprensa.
Assim, ante o exposto, com as vênias de estilo por não concordar com a argumentação trazida pelo eminente Revisor, reitero o inteiro teor do voto original apresentado na Sessão Plenária de 22/6/2022 para negar provimento ao Agravo interposto pela AGU.
TCU, Sala das Sessões, em 27 de julho de 2022.
Ministro VITAL DO RÊGO 
Relator

Na Sessão Plenária de 22/6/2022 pedi vista dos presentes autos para o aprofundamento da análise da matéria. 
Inicialmente, expresso meu respeito ao voto apresentado pelo eminente relator, ministro VITAL DO RÊGO.
I
Lembro que os autos tratam de Representação, com pedido de medida cautelar, acerca de indícios de irregularidades ocorridas na política de estocagem e descarte de medicamentos vencidos do Ministério da Saúde (MS) , com prejuízo estimado em R$ 243 milhões, bem como de imposição indevida de sigilo pelo MS sobre as informações relacionadas ao tema.
Por meio do Despacho de peça 18, o e. Relator determinou, em sede de cautelar, entre outras medidas, in verbis (peça 18, p. 4) :
b)	determino, cautelarmente, nos termos do art. 276, caput, do RITCU, ao Ministério da Saúde que:
b.1) mantenha registros e envie mensalmente ao TCU, enquanto perdurar a presente determinação cautelar, os dados de todos os insumos estratégicos em saúde incinerados, apresentando relatório do SISMAT e planilha (em formato excel e pdf) com as informações relativas ao material, código do item, número do contrato, forma de aquisição (se por contrato, doação, TED, intermédio da OPAS ou outra existente) , programa de saúde, fabricante, lote, unidade de medida, preço de entrada do item, valor total do item, data de entrada, data de vencimento e data de saída para incineração;
b.2) suspenda o sigilo imposto às informações de estoque de insumos estratégicos em saúde, uma vez que configura prejuízo ao controle social, à transparência dos atos da administração pública e ao direito à informação garantido aos cidadãos brasileiros, em afronta à Constituição Federal, art. 5º, inciso XXXIII, e art. 216, § 2º, e à Lei 12.527/2011, art. 6º, inciso I, e art. 3º, incisos II e V; - g.n.
As medidas cautelares foram referendadas por meio do Acórdão 1356/2022-TCU-Plenário (peça 20) . Irresignado, o Ministério da Saúde interpôs Agravo (peças 34 a 40) , com pedido de efeito suspensivo, em face da concessão da medida cautelar de suspensão do sigilo imposto às informações de estoque de insumos estratégicos em saúde (IES) .
Consoante sintetizado pelo e. Ministro Relator, o Agravante aduz que (peça 34) :
preliminares de mérito, em que se alega, no essencial, que: 
a) a decisão do TCU que determinou a suspensão do sigilo das informações relativas ao IES é nula por vício de incompetência do Tribunal, na medida em que a Lei 12.527/2011 - Lei de Acesso à Informação (LAI) , ao estabelecer um microssistema de tutela das informações sigilosas, não previu a atuação do TCU no controle do acesso à informação sigilosa, pois os arts. 27 da LAI, c/c os arts. 19 do Decreto 7.845/2012 e 31, 32, 35 ao 38 do Decreto 7.724/2012 fixam as regras para classificação, reclassificação e desclassificação das informações sigilosas, assim como os procedimentos previstos para tanto, sem fazer qualquer menção à participação do TCU;e
nem mesmo as competências atribuídas ao TCU pela CF/1988 e detalhadas em sua Lei Orgânica - LOTCU, Lei 8.443/1992, permitem inferir a possibilidade de o TCU exercer o controle sobre atos administrativos que tenham imposto grau de sigilo à determinada informação;
questões de mérito propriamente ditas, em que se aduz, em suma, que:
com relação à natureza da informação relativa aos estoques de IES, o grau de sigilo foi a ela atribuído com base no art. 23, incisos III, IV e VII, da LAI, que, nos termos da NOTA TÉCNICA 1/2018-DLOG/SE/MS (peça 35) , deu-se em razão de o elevado valor dos IES em estoque poder incrementar o risco de roubo desses insumos, além da redução do poder de negociação com fornecedores, em claro prejuízo ao erário;
existem motivos justos a impedir o amplo acesso às informações de estoque e movimentação de IES a saber: preservar a segurança do bem público; manter o poder de negociação com fornecedores, de sorte a evitar desabastecimento na rede do SUS; possibilitar a obtenção de descontos junto a fornecedores, mesmo nas compras diretas, que ao longo dos anos de 2020 e 2021 alcançou economia considerável da ordem de bilhões de reais (peças sigilosas 34, 39 e 40) ;e
a manutenção da cautelar não se justificaria em razão da presença do perigo da demora reverso, na medida em que a divulgação dos estoques de IES poderia trazer prejuízo irreparável ao erário, seja em face de impedir e/ou dificultar novas negociações junto a fornecedores, seja em razão de impor risco à segurança desses medicamentos, dado o seu elevado valor agregado.
II
Com as vênias de praxe, entendo que o exame das preliminares suscitadas pelo Ministério da Saúde estão a requerer deslinde diverso ao proposto pelo e. Relator, especificamente no tocante à viabilidade jurídica da imposição, por esta Casa, de suspensão ao sigilo de informação atribuído pelo Ministério da Saúde, notadamente no âmbito de uma medida cautelar. 
Registro que minha divergência reside tão-somente neste ponto, a determinação cautelar para suspensão do sigilo, sem embargo de acompanhar o Relator quanto aos demais aspectos.
Desse modo, importante ressaltar, desde logo, que não se está a questionar o acesso à todas as informações do estoque de IES por parte desta Corte. 
Não há dúvidas de que esta Corte pode requisitar e acessar todas as informações, ainda que sigilosas, com fundamento no art. 42 da Lei Orgânica, no art. 3º do RI/TCU, entre outros dispositivos, para o cumprimento de suas fiscalizações. 
Já o objeto do presente Agravo consiste, não no pleno acesso às informações pelo Tribunal, mas na disponibilização de acesso geral, por qualquer interessado, a informações classificadas como sigilosas com base na Lei de Acesso à Informação, a partir da suspensão da aposição de sigilo cautelarmente determinada pela Corte. 
Em outras palavras, o Despacho agravado resultou, de fato, na reclassificação da informação pelo TCU, permitindo que qualquer interessado obtenha acesso aos dados em tela, caso a determinação cautelar se mantenha. 
Ocorre que a competência para classificação das informações - atividade inserida no conceito de "tratamento da informação" (Lei 12.527/2011, art. 4º, V; Decreto 7.724/2012, art. 3º, VI) - é privativa do próprio ente detentor da informação, seguindo a seguinte atribuição de competências constante do art. 27 da LAI, relativa ao Poder Executivo Federal:
LAI, art. 27. A classificação do sigilo de informações no âmbito da administração pública federal é de competência:        
I - no grau de ultrassecreto, das seguintes autoridades:
a) Presidente da República;
b) Vice-Presidente da República;
c) Ministros de Estado e autoridades com as mesmas prerrogativas;
d) Comandantes da Marinha, do Exército e da Aeronáutica; e
e) Chefes de Missões Diplomáticas e Consulares permanentes no exterior;
II - no grau de secreto, das autoridades referidas no inciso I, dos titulares de autarquias, fundações ou empresas públicas e sociedades de economia mista; e
III - no grau de reservado, das autoridades referidas nos incisos I e II e das que exerçam funções de direção, comando ou chefia, nível DAS 101.5, ou superior, do Grupo-Direção e Assessoramento Superiores, ou de hierarquia equivalente, de acordo com regulamentação específica de cada órgão ou entidade, observado o disposto nesta Lei.
§ 1º A competência prevista nos incisos I e II, no que se refere à classificação como ultrassecreta e secreta, poderá ser delegada pela autoridade responsável a agente público, inclusive em missão no exterior, vedada a subdelegação.
§ 2º A classificação de informação no grau de sigilo ultrassecreto pelas autoridades previstas nas alíneas "d" e "e" do inciso I deverá ser ratificada pelos respectivos Ministros de Estado, no prazo previsto em regulamento.
§ 3º A autoridade ou outro agente público que classificar informação como ultrassecreta deverá encaminhar a decisão de que trata o art. 28 à Comissão Mista de Reavaliação de Informações, a que se refere o art. 35, no prazo previsto em regulamento.
 
Reparem que o Congresso Nacional, ao aprovar a Lei 12.527/2011, estabeleceu taxativamente as competências para classificação das informações, de acordo com o grau de sigilo, sendo que a LAI, que regulamenta a Constituição Federal, não conferiu ao Tribunal de Contas da União poderes para classificar informações produzidas pelo Poder Executivo Federal. Trata-se, como se vê, de competência privativa das autoridades daquele Poder, seguindo a sistemática supratranscrita. 
É também certo que, por ser ato administrativo, o ato de classificação da informação pode, sim, ser objeto sob jurisdição da Corte de Contas, mas não no seu mérito. Não me parece caber ao Tribunal, por si, a possibilidade jurídica de reclassificar como pública informação feita sigilosa pelo órgão detentor, como de fato ocorreu no presente caso, sobretudo em sede cautelar, cujo procedimento sumário.
Nesse caso, o controle exercido pelo Tribunal deve se ater a avaliação de eventuais nulidades na prática do ato de classificação da informação e seu procedimento prescrito em lei, respeitando-se o mais possível a discricionariedade do gestor. 
Na hipótese de serem encontradas nulidades, poderia o Tribunal determinar ao órgão a adoção de medidas para anulação da classificação realizada, mas não poderia, por si, proceder a reclassificação da informação, como feito na medida cautelar sob agravo, em que ficou determinada ao Ministério da Saúde que suspenda o sigilo imposto às informações de estoque de insumos estratégicos em saúde.
No presente caso, observa-se que o Diretor do Departamento de Logística em Saúde (Dlog) , autoridade de nível DAS 101.5, com amparo no art. 27, inciso III, da LAI, classificou em grau reservado as informações referentes ao estoque e às movimentações de insumos estratégicos em saúde (IES) , mediante Termo de Classificação de Informação (TCI) , apontando os incisos III, IV e VII do art. 23 da LAI como fundamentos legais (peças 27 e 28) . Relativamente à classificação realizada em 20/4/2022, especificamente para os IES, foi exarada Nota Técnica (peça 30) detalhando as razões para o sigilo, estabelecendo-se sigilo pelo prazo de dois anos a partir da produção. 
Com efeito, ainda que se possa discutir os motivos que levaram à classificação, em princípio não identifico arbitrariedades na classificação realizada, eis que foi realizada por autoridade com a necessária competência (LAI, art. 27, inciso III) seguindo a formalização estabelecida no art. 31 do Decreto 7.724/2012.
Quanto aos motivos que sustentam a classificação de sigilo, como dito, é de se respeitar a discricionaridade do gestor do Ministério da Saúde, salvo hipótese de exageros ou absurdos no seu conteúdo.
III
Nesta esteira, vale consignar que também não caberia a este Corte atuar como instância revisora da classificação atribuída pelo Ministério da Saúde. 
A este respeito, a LAI estabeleceu a possibilidade de reavaliação da classificação - seja pela própria autoridade classificadora ou autoridade hierarquicamente superior - mediante provocação ou de ofício (art. 29) , a apresentação de pedido de desclassificação ao Ministro de Estado, em grau recursal (art. 17) , ou mesmo a revisão da classificação - no caso de secretas e ultrassecretas - pela Comissão Mista de Reavaliação de Informações (CMRI - art. 35, II) , que é instância colegiada, interministerial, composta por integrantes de diversos órgãos do Poder Executivo Federal (art. 46 do Decreto 7.724/2012) . Em paralelo, negado o acesso a informações sigilosas, é cabível recurso à Controladoria-Geral da União (CGU) , órgão de controle ao qual foi dada a prerrogativa legal para atuar na dinâmica do tratamento da informação (art. 16) . 
Regulamentando especificamente a reclassificação de informações, o Decreto 7.724/2012 estabelece que: 
Art. 35. A classificação das informações será reavaliada pela autoridade classificadora ou por autoridade hierarquicamente superior, mediante provocação ou de ofício, para desclassificação ou redução do prazo de sigilo. 
 (..) 
Art. 36. O pedido de desclassificação ou de reavaliação da classificação poderá ser apresentado aos órgãos e entidades independente de existir prévio pedido de acesso à informação.
Parágrafo único. O pedido de que trata o caput será endereçado à autoridade classificadora, que decidirá no prazo de trinta dias.
Art. 37. Negado o pedido de desclassificação ou de reavaliação pela autoridade classificadora, o requerente poderá apresentar recurso no prazo de dez dias, contado da ciência da negativa, ao Ministro de Estado ou à autoridade com as mesmas prerrogativas , que decidirá no prazo de trinta dias. (..) 
§ 4º Desprovido o recurso de que tratam o caput e os §§1º a 3º , poderá o requerente apresentar recurso à Comissão Mista de Reavaliação de Informações, no prazo de dez dias, contado da ciência da decisão. - g.n.
Trata-se, como se vê, de sistemática de tratamento de informação cuidadosamente concebida pelo legislador, envolvendo diversos entes públicos, na qual não há espaço legal para atuação do Controle Externo com objetivo de reclassificar a informação.
Esta Casa, a meu ver, não deve assumir o papel de instância revisora das restrições de acesso a informações produzidas ou custodiadas por outras instituições, muito menos instância de apelação quanto aos pedidos de acesso à informação. 
Tal entendimento, afinal, alinha-se ao deliberado no bojo do Acórdão 2483/2018-TCU-Plenário, sob minha relatoria, do qual permito-me colacionar excerto do Voto condutor:
5. Considero, ainda, não caber conhecer do pedido como denúncia, pois o eventual descumprimento da LAI por parte do Crea/RS não se configura, ao meu ver, ato de gestão passível de fiscalização por este Tribunal, nos termos do art. 1º, § 1º, da Lei 8.443/1992. Embora seja da competência do TCU a verificação dos mecanismos implantados por parte de entes da Administração Pública Federal com vistas ao cumprimento das disposições da LAI - a exemplo da auditoria autuada no TC-Processo Processo 014.856/2015-8, da relatoria do eminente Ministro-Substituto Weder de Oliveira - essa atuação não deve alcançar as eventuais disputas pontuais acerca de demandas formuladas junto aos jurisdicionados por particulares, como é o caso dos presentes autos, visto que a lei não conferiu tal atribuição ao TCU. Nessas situações, cabe ao interessado recorrer à Controladoria-Geral da União, nos termos do art. 16 da LAI. - g.n.
Com efeito, considero que esta Corte, embora detenha poderes para acessar informações sigilosas produzidas por entes públicos jurisdicionados, verificar a implantação dos mecanismos previstos na LAI por parte de entes da Administração Pública Federal e induzir a divulgação ativa de informações em prol do controle social, entre outras atribuições ampliativas da transparência pública, não detém competência para rever a classificação realizada por outros órgãos, tampouco atuar como instância recursal de pedidos de acesso à informação, não alcançando eventuais disputas pontuais acerca de demandas formuladas junto aos jurisdicionados por particulares, visto que a Lei 12.527/2011 não conferiu tal atribuição ao TCU. Nessas situações, cabe ao interessado se valer das instâncias recursais previstas expressamente na legislação aplicável, como a CGU e a CMRI, quando cabível.
IV
Não bastasse, no presente caso a reclassificação da informação referendada por esta Corte se deu por meio de medida cautelar, num procedimento sumário de análises perfunctórias, em que ganha relevo outro argumento do Agravante: a presença do perigo da demora reverso. 
Uma vez a informação tendo sido tornada pública e acessada pelos respectivos interessados, não haveria como se retornar ao status quo anterior de sigilo, restando evidente o perigo reverso. Caso se pretendesse examinar eventual nulidade do ato de classificação, tal exame deveria ser realizado em sede de mérito.
Em síntese, ainda que se superasse a ausência de competência para exarar tal deliberação, ad argumentandum tantum, considero ser juridicamente inviável a reclassificação de informações sigilosas em sede de cautelar, em que o exame naturalmente se dá de maneira perfunctória. 
V
Cumpre ainda salientar que a LAI regulamenta o arts. 5º, XXXIII e art. 216, §2º, ambos da Constituição Federal. 
O primeiro garante a publicidade das informações públicas "ressalvadas aquelas cujo sigilo seja imprescindível à segurança da sociedade e do Estado". 
O segundo garante à administração pública a "a gestão da documentação governamental e as providências para franquear sua consulta a quantos dela necessitem". 
De acordo com tais dispositivos constitucionais, resta claro que o princípio da publicidade das informações públicas não é absoluto e que cabe à própria administração a gestão dessas informações, dizendo justificadamente o que é público e o que não é.
Portanto, salvo a hipótese de nulidade procedimental, seguir o disposto na LAI e respeitar a classificação da informação feita pela administração pública, implica seguir o texto constitucional que ela regulamenta. Do mesmo modo, inobservar a LAI significa descumprir o mesmo texto constitucional.
Assim, penso, com as devidas vênias, que a determinação cautelar em tela para que se "suspenda o sigilo imposto às informações de estoque de insumos estratégicos em saúde" não encontra arrimo legal ou constitucional e, portanto, a meu ver, não deve ser mantida. 
VI
Ressalto, por fim, que a classificação da informação como sigilosa não compromete, a meu ver, a fiscalização a ser exercida pelo Tribunal, uma vez que terá acesso a todas as informações que precisar, tendo apenas que lhe conferir sigilo. E ainda, na hipótese de a Secretaria do TCU necessitar de auxílio externo para análise dessas informações poderá lançar mão do dispositivo contido no art. 101 da Lei 8.443/92, obviamente estendendo-se o sigilo aos eventuais entes auxiliares.
Antes de encerrar, destaco que a presente discussão não diz respeito à atuação do Controle Externo verificando a implantação dos mecanismos previstos na LAI por parte de entes da Administração Pública Federal, a exemplo da fiscalização apreciada pelo Acórdão 96/2016-TCU-Plenário. Esta Corte deve continuar sua relevante atuação na indução e promoção da transparência pública, preceito republicano e basilar da Administração Pública, a exemplo do que se observa no atual Plano Estratégico, objetivo estratégico temático de controle externo 50, de "Induzir a disponibilidade e a confiabilidade de informações na Administração Pública".
Nesse sentido, vale destacar que o controle social foi amplamente consagrado pela Lei de Acesso à Informação, chegando a ser elevado a uma de suas diretrizes (art. 3º, V) , o que se concretiza na publicidade ser considerada a regra geral, na obrigatoriedade de divulgação ativa de informações de interesse público, na possibilidade de qualquer interessado solicitar o acesso a informações e manejar os recursos inerentes ao tema, embora não se tenha previsto a participação desta Corte no âmbito dos recursos manejados pelos interessados quanto aos pedidos de acesso ou à reclassificação de informações.
Ante todo o exposto, entendo que o Agravo em questão deve ser provido e reformado o Acórdão 1356/2022-TCU-Plenário, a fim de tornar insubsistente a suspensão do sigilo imposto às informações de estoque de insumos estratégicos em saúde, exarada por meio da alínea b.2 do item 35 do Despacho de peça 18.
	Com essas considerações, VOTO para que o Tribunal aprove a minuta de Acórdão que ora submeto à consideração deste Colegiado:
"9.1. conhecer do presente agravo por adimplir os requisitos de admissão tratados no art. 289 do Regimento Interno do TCU para, no mérito, dar-lhe provimento de forma a tornar insubsistente a determinação cautelar exarada por meio da alínea b.2 do item 35 do Despacho de 3/6/2022 (peça 18) , reformando-se, nesse sentido, o Acórdão 1356/2022-TCU-Plenário;
9.2. dar ciência ao Embargante."
TCU, Sala das Sessões, em 27 de julho de 2022.
AUGUSTO SHERMAN CAVALCANTI
Revisor